【裁判字號】    98,訴,1299
【裁判日期】    990428
【裁判案由】    清償債務等
【裁判全文】
臺灣臺北地方法院民事判決              98年度訴字第1299號
原      告  許瑞香
            陳清華
共      同
訴訟代理人  陳舜銘律師
被      告  羅倫鑄
訴訟代理人  李承訓律師
            陽文瑜律師
共     同
複 代理人   黃忠成
上列當事人間請求清償債務等事件，本院於中華民國99年4 月14
日言詞辯論終結，判決如下：
    主  文
原告之訴及假執行之聲請均駁回。
訴訟費用由原告負擔。
    事實及理由
一、原告均主張：址設臺北市○○區○○路575 號之大直北安中
    醫診所（下稱系爭診所）之實際出資人為被告，民國91 年6
    月8 日，被告與原告許瑞香簽訂承諾書，約定由原告許瑞香
    擔任系爭診所之負責醫師，惟系爭診所有關稅務方面的問題
    由被告負責，與原告許瑞香無關（下稱系爭承諾書）。詎被
    告就系爭診所經財政部臺北市國稅局內湖稽徵所（下稱北市
    國稅局內湖所）核定自90年度起至93年度止，如附表所示之
    綜合所得稅（含利息或滯納金）共新台幣（下同）363萬288
    9 元均未繳納，反由原告許瑞香之夫即原告陳清華逐年繳納
    完畢，是爰依民法第179 條不當得利之法律關係提起本件訴
    訟等語。並聲明：
 (一) 被告應給付原告363 萬2889元，及自97年12月26日起至清償
    日止，按週年利率百分之5計算之利息。
 (二) 願供擔保請准宣告假執行。
二、被告則辯以：
 (一) 本件依據原告主張之事實，有關系爭診所之綜合所得稅款係
    由原告陳清華所繳納，則被告若構成不當得利，僅原告陳清
    華得為請求，原告許瑞香乃屬當事人不適格。
 (二) 原告許瑞香自89年間即受被告聘僱為系爭診所之負責醫師，
    而系爭承諾書既於91年6月8日始簽立，是系爭承諾書中關於
    若有關系爭診所任何稅務問題，概由被告負責，與原告許瑞
    香無關等約定，效力自僅及於簽立後所生之稅賦，故原告許
    瑞香就其在90年度（掛牌費加薪資報酬共436 萬1275元）及
    自91年1 月1日起至同年6月7日前（掛牌費加薪資報酬共165
    萬3766元）向被告所實際領得之報酬，自應由其自行繳納綜
    合所得稅。又縱北市國稅局內湖所核定原告許瑞香90年度之
    執業所得為510 萬0813元，原告許瑞香就其向被告實際支領
    報酬436 萬6275元所生之綜合所得稅本即應由其負擔，被告
    至多僅負擔上開所得差額73萬4538元（計算式：510 萬0813
    元－436萬62 75元＝73萬4538元）部分所生稅賦，而非原告
    主張之193萬4164元。
 (三) 另北市國稅局內湖所雖核定原告許瑞香於系爭診所91年度之
    執業所得為161 萬3620元，然原告許瑞香在91年度已實際向
    被告支領387 萬0414元之報酬，顯超過上開核定執業所得額
    ，此部分之稅捐本應由原告許瑞香負擔之；縱認系爭承諾書
    之真意係由被告負擔包括原告許瑞香支領報酬所生之一切稅
    捐，系爭承諾書至多自簽訂後即91年6月8日起始生效力，則
    原告許瑞香自91年1月1日起至同年6月7日止，實際向被告領
    得之報酬165 萬3766元亦高於北市國稅局內湖所核定之前揭
    執業所得額，是原告許瑞香在簽立系爭承諾書前實際領得之
    報酬範圍內，亦應由原告許瑞香自行負擔稅捐。
 (四) 至92年度經北市國稅局內湖所就系爭診所執業所得核定補繳
    之綜合所得稅固為209 萬3106元，惟較原告許瑞香92年度向
    被告實際支領之報酬431 萬6043元為低，是此補繳稅額部分
    同應由原告許瑞香繳納；縱認系爭承諾書之真意係由被告負
    擔包括原告許瑞香支領報酬所生之一切稅捐，被告應僅於20
    9 萬3106元之範圍內負擔66萬6716元之稅捐，然原告許瑞香
    在92年度卻將其於他家診所漏報之所得額一併計算之，方致
    92年度應補繳之所得稅額高達81萬4428元，故被告就超過66
    萬6716元之部分，自無庸負責。
 (五) 末就93年度部分，原告許瑞香向被告支領之報酬為313萬467
    元，遠高於北市國稅局內湖所就系爭診所執業所得核定補繳
    之綜合所得稅109 萬8536元，是原告許瑞香本應就其支領報
    酬範圍部分自負稅捐。
 (六) 此外，原告許瑞香收受北市國稅局核定之執業所得後，如認
    數額有誤、不當或應由被告繳納之情事，應即通知被告，以
    便被告申請複查或更正，惟原告許瑞香均未為及時通知，由
    此所生如附表所示之滯納金或利息共45萬2132元，應與被告
    無涉。
 (七) 聲明：
  駁回原告之訴及假執行之聲請。
  如受不利益之判決，願供擔保請准免為假執行之宣告。
三、兩造不爭執事項：
 (一) 被告為系爭診所之實際出資人。
 (二) 原告許瑞香自89年1月起至93年9月止，受被告聘僱為系爭診
    所之負責醫師，為系爭診所之名義上負責人，並由被告給付
    其固定之掛牌費6萬元及看診薪資報酬。
 (三) 被告與原告許瑞香於91年6月8日簽訂系爭承諾書，內容包括
    「若有關系爭診所任何稅務問題，概由被告負責，與原告許
    瑞香無關」、「此承諾書在原告許瑞香任職期間均有效力」
    。
 (四) 原告二人為夫妻，於90年度至93年度申報個人綜合所得稅時
    合併申報，因漏報所得項目，遭北市國稅局內湖所核定應補
    稅額，嗣因未遵期繳納，衍生如附表所示之利息或滯納金，
    該等款項均由原告陳清華繳納完畢。
四、本件爭點：
 (一) 原告許瑞香是否具當事人適格？
 (二) 原告許瑞香與被告簽立系爭承諾書之真意為何？
  1.「若有關系爭中醫診所任何稅務問題，概由被告負責，與原
    告許瑞香無關」之意？
  2.「此承諾書在原告許瑞香任職期間均有效力」之意？是否溯
    及自89年1 月原告許瑞香受聘僱為系爭診所時？亦是僅從91
    年6月8日簽訂系爭承諾書後生效？
 (三) 原告依民法第179 條不當得利之法律關係請求被告返還系爭
    診所自90年度至93年度之綜合所得稅，有無理由？如有，得
    請求之數額為何？是否包括滯納金或利息？
五、得心證之理由：
 (一) 原告許瑞香是否具當事人適格？
  1.按本法稱納稅義務人，係指依本法規定，應申報或繳納所得
    稅之人；又納稅義務人之配偶，及合於第17條規定得申報減
    除扶養親屬免稅額之受扶養親屬，有前條各類所得者，應由
    納稅義務人合併報繳，所得稅法第7 條第3項、第15條第1項
    前段分別定有明文。又所得稅法第15條規定「納稅義務人配
    偶之所得，應由納稅義務人合併申報課稅」，依此規定，不
    論夫妻採用何種財產制度，其所得均應依法合併申報課稅，
    行政法院58年判字第93號判例意旨另可參照。基此，納稅義
    務人配偶之所得，原則上應由納稅義務人合併申報課稅，不
    論夫妻間採用何種財產制度，其所得均應依法合併申報課稅
    ，且納稅義務人一經選定，依所得稅法第15條第1 項後段規
    定，除非在該申報年度結算申報期間屆滿後6 個月內申請變
    更，否則應由該納稅義務人負責繳納稅捐，如嗣後發生漏報
    、補稅等情事，亦應由此納稅義務人負責之。
  2.查原告二人為夫妻，於90年度至93年度申報個人綜合所得稅
    時合併申報等情，為兩造所不爭執，且渠等合併申報之納稅
    義務人為原告陳清華一事，有北市國稅局內湖所90年度至93
    年度之綜合所得稅核定通知書在卷可稽（見本院卷一第26頁
    至第30頁、第42頁至第46頁），故揆諸前揭說明，自應由原
    告陳清華負責就經核定漏報夫妻所得之項目予以繳納，乃屬
    當然。是以，本件雖係原告許瑞香就其於系爭診所執行業務
    所得之稅捐部分該由何人繳納乙節與被告發生爭議，然此既
    屬原告陳清華合併申報夫妻所得時之納稅項目之一，亦業經
    原告陳清華繳納完畢，則應由原告陳清華提起本訴方屬適格
    ，原告許瑞香即不具當事人適格至明。
 (二) 原告許瑞香與被告簽立系爭承諾書之真意為何？
  1.「若有關系爭中醫診所任何稅務問題，概由被告負責，與原
    告許瑞香無關」之意？
 (1) 按凡有中華民國來源所得之個人，應就其中華民國來源之所
    得，依本法規定，課徵綜合所得稅；本法稱執行業務者，係
    指律師、會計師、建築師、技師、醫師、藥師、助產士、著
    作人、經紀人、代書、工匠、表演人及其他以技藝自力營生
    者；個人之綜合所得稅，就個人綜合所得總額，減除免稅額
    及扣除額後之綜合所得淨額計徵之；個人之綜合所得總額，
    以其全年下列各類所得合併計算之：…第2 類執行業務所得
    ：凡執行業務者之業務或演技收入，減除業務所房租或折舊
    、業務上使用器材設備之折舊及修理費，或收取代價提供顧
    客使用之藥品、材料等之成本、業務上雇用人員之薪資、執
    行業務之旅費及其他直接必要費用後之餘額為所得額；第 3
    類薪資所得…，所得稅法第2 條第1項、第11條第1項、第13
    條、第14條第1 項第2類、第3類亦分別有明文定之。是醫師
    雖因係所得稅法所稱之執行業務者，使其所得即為執行業務
    所得，惟所得稅法就執行業務所得及薪資所得既分別定為不
    同類別之所得，醫師於申報個人綜合所得稅時，便應將全年
    度之各類所得，包含執行業務所得、薪資所得等合併計算之
    。
 (2) 次按本法所稱醫療機構，係指供醫師執行醫療業務之機構；
    本法所稱私立醫療機構，係指由醫師設立之醫療機構；醫療
    機構應置負責醫師一人，對其機構醫療業務，負督導責任，
    私立醫療機構，並以其申請人為負責醫師，醫療法第2 條、
    第4條、第18條第1項定有明文。且據財政部86年11月21日台
    財稅字第861924319 號函釋內容，原則上應以各該私立醫療
    機構申請設立登記之負責醫師為對象，核課其執行業務所得
    ；但如經查明另有實際所得人者，應視個案情形，以實際所
    得人為對象，依所得稅法第14條規定辦理。準此，被告雖為
    系爭診所之實際出資人，惟因不具醫師資格，而自89年1 月
    起至93年9 月止，聘僱原告許瑞香為系爭診所之負責醫師，
    為系爭診所之名義上負責人，是系爭診所原則上應以原告許
    瑞香為對象核課執行業務所得，且依前開所得稅法第14條之
    規定，併計原告許瑞香之綜合所得總額課徵所得稅，財政部
    臺北市國稅局98年9月24日財北國稅審二字第0980081723 號
    函覆內容可佐（見本院卷一第108頁至第109頁）。
 (3) 查原告固主張其與被告簽訂系爭承諾書中載有「若有關系爭
    中醫診所任何稅務問題，概由被告負責，與原告許瑞香無關
    」等語，故原告許瑞香於任職系爭診所負責醫師時所應負擔
    之所有稅賦包括原告許瑞香所實際支領之薪資報酬等，均應
    由被告負責繳納云云。然查，原告許瑞香身為系爭診所之負
    責醫師，原則上本應負擔系爭診所之執行業務所得與其個人
    薪資所得，業同上述；惟觀諸原告許瑞香與被告於系爭承諾
    書中約定有關系爭診所之任何稅務問題均由被告負責等內容
    ，可知原告許瑞香與被告就系爭診所執行業務所得部分，雖
    於法令上仍須以負責醫師即原告許瑞香之名義繳納稅捐，但
    另約定實際上由被告負責。至原告許瑞香個人於系爭診所實
    際支領薪資報酬部分，因系爭承諾書所載文義並無明確約定
    應如何分配負擔，原告許瑞香復未得舉證證明渠等就此有為
    例外約定，則應回歸適用前揭條文之規定，由原告許瑞香就
    其個人薪資所得部分自行負擔稅捐，並於原告陳清華申報夫
    妻所得時合併申報之。
  2.「此承諾書在原告許瑞香任職期間均有效力」之意？是否溯
    及自89年1 月原告許瑞香受聘僱為系爭診所時？亦是僅從91
    年6月8日簽訂系爭承諾書後生效？
 (1) 按解釋意思表示，應探求當事人之真意，不得拘泥於所用之
    辭句，民法第98條定有明文。且契約應以當事人立約當時之
    真意為準，而真意何在，又應以過去事實及其他一切證據資
    料為斷定之標準，不能拘泥文字致失真意，最高法院19年上
    字第453號判例意旨可參。
 (2) 查原告固主張系爭承諾書中所載「此承諾書在原告許瑞香任
    職期間均有效力」等語，係指溯及自原告許瑞香於89年起任
    職系爭診所負責醫師時即生效，故被告就簽訂系爭承諾書前
    之90年度與91年6月7日前關於系爭診所所生稅捐亦應負責云
    云；惟查：
  原告許瑞香自89年1 月起受聘僱為系爭診所之負責醫師一事
    ，為兩造所不爭，衡諸常情，如渠等欲自斯時起即成立所約
    定之契約關係，應自89年1 月時便簽定系爭承諾書，使系爭
    承諾書向後發生效力，若於嗣後方簽訂而欲例外溯及適用，
    則應為特別註明或另舉證以佐。是以，系爭承諾書既於91年
    6月8日簽訂，依常理，應認系爭承諾書所約定之內容係自91
    年6月8日起發生效力，且期間至原告許瑞香任職期間屆滿為
    止。
  又由原告自陳「兩造於洽談繼續合作時，對於因原告擔任診
    所負責人即將面臨之稅金問題，縱非經事先討論，亦無庸事
    先討論，於洽談時雙方對於稅金之負擔有所體認，被告唯恐
    原告許瑞香不欲繼續合作，而對於稅金之負擔有所承諾…」
    等內容（見本院卷一第150 頁）可知，原告許瑞香係在已擔
    任系爭診所負責醫師後，為與被告洽談繼續合作事宜方會簽
    訂系爭承諾書，則系爭承諾書中所約定之事項當係為日後之
    合作所洽談，自無溯及原告許瑞香最初任職系爭診所之日起
    適用之理。
  從而，系爭承諾書中記載「此承諾書在原告許瑞香任職期間
    均有效力」之意，因原告未證明有何例外溯及適用之事由，
    併參上開說明，應認係自91年6月8日簽訂系爭承諾書後生效
    。
  3.綜上，原告許瑞香雖係系爭診所之負責醫師，而須以其名義
    繳納系爭診所執行業務所得並加計其個人薪資所得所生之稅
    捐，惟原告許瑞香與被告簽訂系爭承諾書後，渠等即約定自
    91年6月8日起，關於系爭診所執行業務所得部分之稅捐均由
    被告負擔，原告許瑞香僅須負責其個人實際支領薪資報酬部
    分之稅捐。
 (三) 原告依民法第179 條不當得利之法律關係請求被告返還系爭
    診所自90年度至93年度之綜合所得稅，有無理由？如有，得
    請求之數額為何？是否包括滯納金或利息？
  1.按無法律上之原因而受利益，致他人受損害者，應返還其利
    益，民法第179 條定有明文。查原告主張因被告未依系爭承
    諾書之約定繳納系爭診所之稅捐，致出具名義合併申報夫妻
    所得之原告陳清華遭北市國稅局內湖所核定補繳90年度至93
    年度之綜合所得稅，自得向被告依民法第179 條不當得利之
    法律關係請求返還原告陳清華所代繳之所得稅額云云；然查
    ：
  關於90年度至91年6月7日簽訂系爭承諾書前，系爭診所執行
    業務所得之稅捐部分：
    因系爭承諾書乃自91年6月8日起簽訂時始生效力，是就系爭
    承諾書簽訂前，系爭診所執行業務所得之稅捐，依法即應由
    負責醫師即原告許瑞香一併負擔，原告陳清華在合併申報夫
    妻所得時既漏未申報原告許瑞香於系爭診所之執行業務所得
    ，便應於北市國稅局內湖所通知補稅時繳納之，而無所謂損
    害可言。故關於90年度至91年6月7日簽訂系爭承諾書前，系
    爭診所執行業務所得之稅捐部分，自不構成不當得利之要件
    ，原告陳清華請求被告返還此部分之稅捐，應無理由。
  關於91年6月8日簽訂系爭承諾書後，系爭診所執行業務所得
    之稅捐部分：
    原告許瑞香與被告固就系爭診所執行業務所得之稅捐部分約
    定由被告負擔，惟此係當事人間就渠等權利義務所為之私法
    上約定，原告許瑞香於法律上仍為應負擔系爭診所執行業務
    所得之人，且原告陳清華合併申報夫妻所得時，原告陳清華
    即為系爭診所執行業務所得之納稅義務人。基上，原告陳清
    華既為系爭診所執行業務所得之納稅義務人，經北市國稅局
    內湖所核定漏繳稅捐時，本應基於納稅義務人之地位補繳之
    ，當無使他人有何受有利益或使其因此受有損害之情事。至
    被告是否違反系爭承諾書之約定，僅係有關債務不履行之爭
    議，核與不當得利之要件未符，原告陳清華以民法第179 條
    不當得利之法律關係於本訴請求被告返還91年6月8日簽訂系
    爭承諾書後，系爭診所執行業務所得之稅捐，亦無理由。
 2、綜上，系爭承諾書既自91年6月8日簽訂起向後生效，原告陳
    清華請求被告返還90年度至91年6月7日簽訂系爭承諾書前，
    系爭診所執行業務所得之稅捐，即屬無據；另因原告許瑞香
    依法於名義上仍須負擔就91年6月8日簽訂系爭承諾書後，系
    爭診所執行業務所得之稅捐，且原告陳清華為夫妻合併申報
    所得之納稅名義人，當負有補繳系爭診所此部分漏報執行業
    務所得稅捐之義務，並不得基於不當得利之法律關係請求被
    告返還其所補繳之稅捐。至原告許瑞香於系爭診所實際支領
    薪資報酬部分，本應由原告許瑞香自行負擔，已如上述，則
    被告就原告陳清華於此部分補繳之稅捐亦無何不當得利之疑
    義，併予敘明。
六、綜上所述，本訴雖係源自原告許瑞香與被告間關於系爭承諾
    書之爭議，惟原告陳清華既為夫妻合併申報所得之納稅義務
    人，並已以其名義補繳如附表所示之稅捐完畢，則如欲以不
    當得利之法律關係為本件請求，應係原告陳清華方具有當事
    人適格，原告許瑞香則不具之。且因原告許瑞香與被告簽訂
    系爭承諾書之真意，係自91年6月8日起，關於系爭診所執行
    業務所得之稅捐另約定均由被告負擔，而原告許瑞香向系爭
    診所實際支領薪資報酬部分仍由原告許瑞香依法自行負擔之
    ，則原告陳清華於夫妻合併申報時，補繳因漏報90年度至91
    年6月7日簽訂系爭承諾書前，系爭診所執行業務所得之稅捐
    ，即無不當得利之問題；另就91年6月8日簽訂系爭承諾書後
    ，系爭診所執行業務所得之稅捐部分，因原告許瑞香依法猶
    係負擔此部分稅捐之人，原告陳清華補繳漏報該部分之稅捐
    ，乃係基於納稅義務人之身份為之，亦與不當得利之要件不
    符，僅生系爭承諾書中關於債務不履行之爭議。從而，原告
    依民法第179條不當得利之法律關係請求被告給付原告363萬
    2889元，及自起訴狀繕本送達之翌日即97年12月26日起至清
    償日止，按週年利率百分之5 計算之利息，洵屬無據，應予
    駁回。
七、原告之訴既經駁回，渠等假執行之聲請應併予駁回。
八、本件事證已臻明確，兩造其餘攻擊防禦方法與判決之結果不
    生影響，爰不另贅論，併此敘明。
九、訴訟費用負擔之依據：民事訴訟法第78條。
中    華    民    國    99    年    4    月    28     日
                  民事第二庭  審判長法  官  張松鈞
                                    法  官  陳秀貞
                                    法  官  羅郁婷
附表
┌──────┬──────┬──────┬──────┬──┐
│項目        │本稅        │利息或滯納金│總計        │附註│
│            │            │            │            │    │
├──────┼──────┼──────┼──────┼──┤
│90年度      │166萬2822元 │27萬1342元  │193萬4164元 │    │
├──────┼──────┼──────┼──────┼──┤
│91年度      │39萬4896元  │5萬5285元   │45萬0181元  │    │
├──────┼──────┼──────┼──────┼──┤
│92年度      │81萬4428元  │9萬7731元   │91萬2159元  │    │
├──────┼──────┼──────┼──────┼──┤
│93年度      │30萬8611元  │2萬7774元   │33萬6385元  │    │
├──────┼──────┼──────┼──────┼──┤
│總計        │318萬0757元 │45萬2132元  │363萬2889元 │    │
└──────┴──────┴──────┴──────┴──┘
以上正本係照原本作成。
如對本判決上訴，須於判決送達後二十日之不變期間內，向本院
提出上訴狀。
中    華    民    國    99    年    4     月    28    日
                                     書記官  楊婷雅

司法院資訊處製作；財團法人民間司法改革基金會備份。
